【裁判字號】    95,台上,5667
【裁判日期】    951019
【裁判案由】    家暴殺人
【裁判全文】
最高法院刑事判決            九十五年度台上字第五六六七號
上  訴  人  甲○○
上列上訴人因家暴殺人案件，不服台灣高等法院中華民國九十五
年八月二十二日第二審判決（九十四年度上重更(一)字第九號，起
訴案號：台灣士林地方法院檢察署九十年度偵字第三四六二號）
，提起上訴，本院判決如下：
    主  文
原判決撤銷，發回台灣高等法院。
    理  由
本件原判決認定上訴人甲○○與乃妻即被害人曾品蓁感情不睦。
嗣於民國九十年一月間，因被害人擬將其投保新光人壽平安保險
契約之受益人本為上訴人，予以變更，致使上訴人積怨更深。且
上訴人於同年一月十九日上午，至台北市○○○路○段一五０號
被害人任職之「蒂莎美容院」，質問其岳母乙○○，將來美容院
收入如何分配，未有結論。當晚十一時許，上訴人再度前往，反
遭被害人催討上訴人應允給付之補償款新台幣一百萬元，上訴人
在新仇舊恨齊湧心頭下，因而萌生殺人之犯意，於九十年一月二
十七日（農曆初四）下午十八時四十三分至二十一時二十五分之
間，趁被害人未及反應之際，以利刃朝被害人前頸喉核位置切割
一刀約二十公分後，在頸部又刺三刀，造成被害人頸部動靜脈喉
頭被切割大量出血休克而當場死亡。其後上訴人為脫免刑責，再
以不詳之車輛將被害人屍體載運至台北市○○區○○路萬客隆量
販店旁之停車場棄置等情。因而撤銷第一審判決，改判依牽連犯
之例仍論處上訴人殺人罪刑（處無期徒刑）。固非無見。
惟查，(一)、修正前刑法第五十五條規定之牽連犯，係指行為者意
念中祇欲犯某罪，其實施犯罪之方法，或其實施犯罪之結果，觸
犯行為人目的行為以外之其他罪名而言。牽連犯的數行為間，有
無方法或結果行為與目的行為之牽連關係存在，並應參酌行為時
客觀的事實以為決定，即在客觀上認其方法或結果行為，與犯罪
之目的行為，有不可分離之直接密切關係，始克成立。原判決認
定上訴人甲○○在其汐止市○○路住處殺死被害人曾品蓁後，為
脫免刑責，將被害人屍體載至台北市○○區○○路萬客隆量販店
旁之停車場遺棄等情。倘屬無訛，該遺棄屍體之犯行是否為上訴
人原來意念中所欲犯之目的行為，或與目的行為有方法、結果行
為之牽連關係存在，而與殺人犯行有不可分離之直接關係？否則
，上訴人於殺死被害人後，殺人行為業已完成，則與事後遺棄屍
體之犯行並無方法結果之關係可言，應係各別獨立之二個犯罪行
為，自不能論以牽連犯。原判決並未對此說明清楚，僅於事實欄
記載上訴人殺害被害人，致被害人當場死亡，「其後為脫免刑責
」，將被害人屍體載運至台北市內湖區棄置等情而已。而此上訴
人為脫免刑責之意圖，係原來上訴人於犯罪之初即有此意念，抑
或殺人之後，另行起意為之？攸關能否論以牽連犯之關鍵，原判
決並未論述明白；亦為明其憑以認定上訴人如何為脫免刑責而
遺棄屍體之犯意之理由，均嫌理由不備。(二)、原判決（第三頁第
一行至第十一行）事實欄就上訴人殺害被害人之過程，僅謂上訴
人乘被害人未及反應之際，持利刃在被害人完全無預警或抵抗之
情形下，朝被害人前頸部喉核處切割一刀約二十公分，再接續穿
刺三刀，致被害人大量出血休克死亡等情而已，對究竟被害人係
於何處、在何種情形下未及反應而遭上訴人毒手，並未述清楚
。而原判決（第十六頁第一、二行及第二十九行至第三十一行）
採為論罪證據之台灣士林地方法院檢察署解剖筆錄及法務部法醫
研究所九十年五月七日函（見相驗卷第二十九頁，及第二八０頁
），均記載「判斷（被害人）可能在臥姿之狀態下，被先切割一
刀再穿刺三刀，在完全無預警或抵抗之情形被切刺。」原判決理
由亦因而論述被害人係穿著完整，即將出門返回娘家，平躺在上
訴人主臥室床上，係在臥姿下遭殺害等情（見原判決第十九頁第
二十五行至第三十行及第四十五頁第一、二行）；但其事實欄卻
未為此認定，致事實有欠明白，亦嫌前後不一致，要屬理由矛盾
。(三)、第一審檢察官起訴意旨，指上訴人冷酷無情，手段殘忍，
事後否認犯行，毫無悔意，請求從重量刑，宣告上訴人死刑等情
。此重刑究竟有無理由，原判決未予論述，尚嫌理由不備。(四)、
依原判決所認定，上訴人係於九十年一月二十七日（農曆元月初
四）下午十八時四十三分至二十一時二十五分之間，在其汐止市
○○路住處殺死被害人，再將被害人屍體，經台北市南港區載往
台北市○○區○○路萬客隆量販店旁之停車場棄置。事後於當晚
十二時許，前往汐止賭場賭博等情。惟汐止至內湖路程如何？上
訴人能否於上述三個小時之內，完成殺人及遺棄屍體之犯行？又
依檢察官勘驗筆錄（見相驗卷第十二頁）記載，相驗時發現被害
人衣著完整，著褐色外套、黑色皮裙、黑色棉襪、黑色布面皮鞋
等情，而上訴人及被害人乙○○均謂，被害人出事前係準備好要
回娘家等詞。是上訴人是否藉詞陪被害人返回娘家而將被害人誘
至萬客隆量販店旁之停車場殺害，並無遺棄屍體之犯行？本件檢
察官起訴事實，即指上訴人係在該萬客隆量販店之停車場行兇。
又依原判決認定上述犯罪時間係在夜晚，且當日為農曆初四，一
般商店均在年假休業中，而當日又係下雨（據承辦警員鄭天安、
郭仲文證述連續下雨多日），則斯時該停車場應係僻靜又少有人
出入自屬方便歹徒行兇，乃原判決（第二十一頁第九行至第十三
行）理由卻謂：「……證人林金城所稱案發當時連續幾天都是下
雨等語，而發現屍體處又係空曠之停車場，從而，被害人在此種
天候狀況，身處空曠僻靜之停車場內，其無任何警惕及毫無反抗
之情形下猝遭殺害之可能『幾微』，自不足採。」等詞，顯與事
理有違。又案關重典，上述疑點，允宜再深入根究明白，期無枉
縱。上訴人上訴意旨，指摘原判決不當，非無理由，應認仍有撤
銷發回更審之原因。
據上論結，應依刑事訴訟法第三百九十七條、第四百零一條，判
決如主文。
中    華    民    國  九十五  年    十    月   十九   日
                      最高法院刑事第四庭
                          審判長法官  池  啟  明
                                法官  郭  毓  洲
                                法官  韓  金  秀
                                法官  黃  梅  月
                                法官  黃  一  鑫
      本件正本證明與原本無異
                                      書  記  官
中    華    民    國  九十五  年    十    月          日
                                                   Ｒ


司法院資訊處製作；財團法人民間司法改革基金會備份。
